臺灣臺南地方法院民事判決　　　　　　 99年度家訴字第100號
原　　　告　台灣金聯資產管理股份有限公司
法定代理人　沈臨龍
訴訟代理人　藍正立
　　　　　　廖建台
訴訟代理人　許力元
被　　　告　鄭美香
訴訟代理人　陳琪苗律師
上列當事人間請求代位分配夫妻剩餘財產事件，經本院於民國10
0年2月15日言詞辯論終結，判決如下：
    主      文
被告應給付訴外人邱全成新臺幣伍拾貳萬陸仟陸佰捌拾玖元，及
自民國一００年一月十二日起至清償日止，按週年利率百分之五
計算之利息，並由原告代為受領。
原告其餘之訴駁回。
訴訟費用新臺幣參萬貳仟捌佰柒拾捌元，由被告負擔百分之十七
即新臺幣伍仟伍佰捌拾玖元，餘新臺幣貳萬柒仟貳佰捌拾玖元由
原告負擔。
本判決原告勝訴部分，於原告以新臺幣壹拾柒萬陸仟元為被告供
擔保後，得假執行。但被告以新臺幣伍拾貳萬陸仟陸佰捌拾玖元
為原告預供擔保，得免為假執行。
原告其餘假執行之聲請駁回。
    事實及理由
壹、程序方面：
一、按訴狀送達後，原告不得將原訴變更或追加他訴。但擴張或
    減縮應受判決事項之聲明者，不在此限，民事訴訟法第255
    條第1項第3款定有明文。
二、經查，本件訴訟起訴時，原告訴之聲明第一項係求為判決：
    「被告應給付訴外人邱全成新臺幣（下同）1,840,000元，
    及自訴狀繕本送達被告翌日起至清償日止，按週年利率百分
    之五計算之利息，並由原告代為受領。」有原告起訴書狀在
    卷可稽。嗣原告於民國100年1月11日提出「民事變更暨補充
    理由(二)書狀」，擴張其訴之聲明第一項為：「被告應給付訴
    外人邱全成3,213,415元，及自訴狀繕本送達被告翌日起至
    清償日止，按週年利率百分之五計算之利息，並由原告代為
    受領。」有原告「民事變更暨補充理由(二)書狀」附卷可按。
    原告復於100年1月11日言詞辯論期日當庭以言詞減縮上開訴
    之聲明第一項之遲延利息起算日，為自原告「民事變更暨補
    充理由(二)書狀」繕本送達被告之翌日即100年1月12日起算，
    經記明筆錄在案，有本院100年1月11日言詞辯論筆錄在卷可
    參，核原告上開所為係擴張或減縮應受判決事項之聲明，參
    諸前開規定，即為法之所許，核先敘明。
貳、實體方面：
一、本件原告起訴主張：
  (一)訴外人邱全成積欠原告3,780,995元，及自92年10月9日起至
    清償日止，按年息10.82%計算之利息，暨自91年12月19日起
    至清償日止，按上開利率20%計算之違約金，及程序費用631
    元未獲清償。被告與訴外人邱全成自71年2月19日結婚迄今
    ，以法定財產制為其夫妻財產制，惟經本院於99年7月28日
    以99年度家訴字第38號家事判決訴外人邱全成與被告應改用
    夫妻分別財產制，已於99年9月6日判決確定在案，被告與訴
    外人邱全成二人之法定財產制關係業已消滅。
  (二)訴外人邱全成迄今均未對被告行使夫妻剩餘財產分配請求權
    。按民法第1030條之1第1項之規定「法定財產制關係消滅時
    ，夫或妻現存之婚後財產，扣除婚姻關係存續所負債務後，
    如有剩餘，其雙方剩餘財產之差額，應平均分配。」復按民
    法第242條之規定「債務人怠於行使其權利時，債權人因保
    全債權，得以自己之名義，行使其權利。但專屬於債務人本
    身者，不在此限。」依修正後之民法第1030條之1規定，剩
    餘財產分配請求權本質屬財產權，並不具專屬性質。是以，
    原告為保全債權，對訴外人邱全成對於被告之剩餘財產分配
    請求權，自有代位請求及代為受領之權。
  (三)訴外人邱全成與被告之剩餘財產及可請求之金額：
    1.被告於宣告夫妻分別財產制時，其存有之婚後財產：
    ┌──┬────────────────────┬───────┐
    │編號│名                                    稱│價值（新臺幣）│
    ├──┼────────────────────┼───────┤
    │1.  │坐落臺南市○區○○段16-74地號土地及其上 │4,667,823元   │
    │    │建號2890號，門牌「臺南市○區○○路394巷 │              │
    │    │47弄7號」建物（以下簡稱「開元路房地」） │              │
    ├──┼────────────────────┼───────┤
    │2.  │臺灣銀行永康分行（定期存款）            │710,600元     │
    ├──┼────────────────────┼───────┤
    │3.  │臺灣銀行永康分行（活期存款）            │866元         │
    ├──┼────────────────────┼───────┤
    │4.  │中國信託東臺南分行（活期存款）          │762元         │
    ├──┼────────────────────┼───────┤
    │5.  │元大證券臺南長榮分行（上市櫃股票）      │1,046,780元   │
    ├──┴────────────────────┼───────┤
    │                                      財產共計│6,426,831元   │
    └───────────────────────┴───────┘
    2.另訴外人邱全成現存之婚後財產為負債，以零元計算。
    ┌──┬──────────────────┬───────┐
    │編號│名                                稱│價值（新臺幣）│
    ├──┼──────────────────┼───────┤
    │1.  │臺南市善化區○○○○○段227地號     │1,310,000元   │
    ├──┼──────────────────┼───────┤
    │2.  │積欠地價稅                          │-7,806元      │
    ├──┼──────────────────┼───────┤
    │3.  │一般抵押權債權額及其利息（優先債權）│-2,085,107元  │
    ├──┴──────────────────┼───────┤
    │                                  財產共計│-782,913元    │
    └─────────────────────┴───────┘
    3.從而，訴外人邱全成與被告於宣告夫妻分別財產制時，二
      人之婚後剩餘財產共計6,426,831元，依民法第1030條之1
      之規定，訴外人邱全成得以向被告請求3,213,415元。
      【計算式：（6,426,831元＋0元）2＝3,213,415元】
  (四)對被告所為抗辯之陳述：
    1.被告辯稱受贈2,000,000元，未舉證以實其說：
      被告辯稱其父即訴外人鄭立贈與其2,000,000元，僅提出
      一張無名支票存根及帳戶入帳證明，根本無法證明該款項
      之來源，更徨論贈與。縱認該款項來自其父，惟直系親屬
      間之金錢往來本屬常態，按民法第406條之規定「稱贈與
      者，謂當事人約定，一方以自己之財產無償給與他方，他
      方允受之契約」。次按遺產及贈與稅法第4條第2項規定「
      財產所有人以自己之財產無償給予他人，經他人允受之行
      為，應課徵贈與稅。」被告職業為會計主任，對稅法知之
      甚詳，若真係贈與，高達2,000,000元之贈與行為，被告
      不可能無任何贈與或受贈之資料，被告若未能舉證其說，
      其不利益應歸於被告。
    2.被告匯至訴外人李宜姿帳戶1,160,000元，實為「借名登
      記」購買「開元路房地」之用：
      「開元路房地」於93年2月10日拍賣程序中拍出，被告卻
      早於93年2月5日將1,160,000元匯入訴外人李宜姿之帳戶
      ，且上開金額與拍賣之保證金相符，顯係供訴外人李宜姿
      為拍賣保證金之使用，被告所辯顯然不實。依被告於99年
      11月2日言詞辯論筆錄第二頁所言：「系爭房地，當初拍
      賣的時候實際上是被告及被告的親友利用李宜姿的名義去
      投標買受系爭房地，被告出資116萬元…，因為當初李宜
      姿投標的時後並沒有以自己的款項出錢，都是被告及被告
      親友出資…。」再加上實際系爭房地於拍賣前後均由被告
      管理、使用、處分。按稱「借名登記」者，謂當事人約定
      一方將自己或出資購買之財產以他方名義登記，而仍由自
      己管理、使用、處分。綜上，可知兩人間1,160,000元之
      匯款並非借貸，實際上是被告利用訴外人李宜姿名義去標
      購系爭「開元路房地」為「借名登記」之用，此由訴外人
      李宜姿無資力且全未繳納「開元路房地」之任何款項可知
      。
    3.被告稱訴外人李宜姿之投標價金2,699,000元，係由親友
      集資贈與，未舉證其說。親友間之款項往來本屬常態，惟
      上開金額甚鉅，若真係贈與，高達數百萬元之贈與行為，
      不可能無任何贈與或受贈之資料，被告僅有帳戶資料，並
      無法證明其贈與之說。
    4.被告稱其於93年2月5日匯款至訴外人李宜姿帳戶之1,160
      ,O00元與其於80年l月14日被存入之2,000,000元係屬同一
      筆款項，未舉證其說。查兩筆款項相隔13年之久，被告若
      認係同一款項，應舉證其說。
    5.被告於99年10月29日答辯狀第四頁第四項言：「訴外人邱
      全成於81年自行創業後，因創業不順，83年起即不曾負擔
      過家計…」。其言下之意，即其與訴外人邱全成等二人自
      71年2月19日結婚迄83年婚姻存續期間，訴外人邱全成確
      實負擔該期間之家計長達11年之久。另依被告於100年l月
      7日答辯狀(三)第二頁第二項言：「訴外人邱全成僅繳納利
      息（實際為本利攤還）至88年2月14日，之後因積欠借款
      而遭中興銀行聲請拍賣…」。可知訴外人邱全成自83年迄
      88年間仍有負擔房貸，供全家居住。若訴外人邱全成83年
      負債累累，怎可能於85年向中興銀行辦理貸款，被告所言
      顯然前後矛盾。
    6.證人邱淑珍證詞大多僅為「未見」訴外人邱全成負擔家計
      等云云，證詞中並無訴外人邱全成有任何不良嗜好、胡亂
      花錢之情形。且其證詞中有訴外人邱全成擔任公職、夜間
      補習準備國考、自行創業等正面之描述。若然，訴外人邱
      全成既如此努力工作及創業，又無不良嗜好，與證人所述
      「全未負擔家計」之形象前後矛盾，截然不符。復查，所
      謂訴外人邱全成自行創業係於80年7月30至84年9月30日期
      間開立三林房屋仲介有限公司，並由其母親邱郭蘭擔任
      負責人，被告與證人所言之各項皆有不實，且多有保留，
      應不足採信。
    7.「開元路房地」於85年8月20日已實際登記為被告所有，
      被告及其親友僅需繼續償還貸款或還清貸款，即可保有「
      開元路房地」之名義。然被告及其親友卻大費週章讓「開
      元路房地」拍賣，然後再共同集資借名投標，再以買賣移
      轉登記回被告名下，然後稱其為贈與。而被告職業為會計
      主任，對稅法知之甚詳，卻全無受贈或贈與之資料，顯非
      常理。再查，訴外人邱全成於85年6月以「開元路房地」
      向中興銀行貸款，旋即於同年8月將「開元路房地」實為
      贈與被告，卻以買賣之方式移轉登記至被告名下，卻仍由
      自己負擔該貸款，顯故意將資產及負債各歸夫妻一方。再
      前後對照兩次移轉系爭房地之方式，可看出被告之移轉方
      式皆為「不實登記」，均非常態，其用意不言可喻。另觀
      被告稱訴外人邱全成自83年起即不曾負擔家計，卻於85年
      受贈「開元路房地」，並由外人邱全成繼續負擔貸款。被
      告稱訴外人邱全成自83年後離家他住，而訴外人邱全成之
      戶籍卻時至94年7月29日才遷出系爭「開元路房地」之所
      在地址。被告稱訴外人邱全成創業失敗負債累累不負擔家
      計，然被告為訴外人邱全成之妻，依被告及其親友之財力
      卻未給訴外人邱全成任何資助，卻又受贈「開元路房地」
      與訴外人邱全成互通有無，並由訴外人邱全成負擔其房貸
      至88年間，其說法與實際情形顯然矛盾。又訴外人邱全成
      若如被告所述不堪，且全家皆不諒解，又離家長達十餘年
      之久，則被告又何需與訴外人邱全成存續婚姻迄今？
    8.綜上所述，訴外人邱全成與被告婚姻存續期間，至少有負
      擔家計半數以上之事實，且其等間之夫妻財產確實互通有
      無。另被告所稱贈與，其提出者只有匯款及帳戶明細，惟
      其所稱贈與之款項達「數百萬元」之鉅，依常理不可能全
      無贈與或受贈之資料。再者，被告所提帳戶資料及往來者
      皆為被告之親友，親友間金錢往來本屬常態；若為借款者
      ，其往來帳戶及匯款資料亦同，兩者並無可分辨。被告與
      其親友間全無贈與或受贈之資料，若僅是提出帳戶或口頭
      作證，原告認為並無實際之證據力。
  (五)爰依民法第242條、第1030條之1第1項規定，提起本件訴訟
    等情。並聲明：1.被告應給付訴外人邱全成3,213,415元，
    及自原告民事變更暨補充理由(二)狀繕本送達被告之翌日即10
    0年1月12日起至清償日止，按週年利率5%計算之利息，並由
    原告代為受領。2.願供擔保，請准宣告假執行。
二、被告則以：
  (一)被告與訴外人邱全成於71年2月19日結婚，婚後購買門牌號
    碼「臺南市○區○○街10巷21號2樓」公寓房屋，登記為訴
    外人邱全成所有，但有向銀行辦理抵押貸款。訴外人邱全成
    於81年間辭去公職、自行創業，不久貸款興建門牌號碼為「
    臺南市○區○○路394巷47弄7號」之房地，即「開元路房地
    」，並設定抵押權以擔保訴外人邱全成向中興銀行之貸款，
    因當時被告及子女尚居住於雙方婚後購置之公寓，該公寓登
    記在訴外人邱全成名下，被告要求若要搬遷至「開元路房地
    」，應將「開元路房地」登記為被告所有，訴外人邱全成於
    85年8月20日即將「開元路房地」移轉登記予被告所有，然
    因訴外人邱全成負債累累、積欠貸款無法償還，前揭公寓房
    屋及「開元路房地」均遭銀行聲請強制執行予以拍賣，是以
    兩人婚後所取得之上開公寓房屋及「開元路房地」均已因訴
    外人邱全成之負債於93年間遭法院拍賣而不存，被告後來取
    得「開元路房地」之所有權多賴娘家親友之贈與。
  (二)因「開元路房地」為被告母子三人賴以遮風避雨之處所，被
    告親友唯恐「開元路房地」遭他人標走，被告母子三人將流
    離失所，所以乃由被告弟媳即訴外人李宜姿出面參與投標，
    而訴外人李宜姿於93年2月初參與開元路房地拍賣之投標，
    已先依法繳納保證金688,000元，該筆款項係由被告弟弟即
    訴外人鄭作霖自其合作金庫成功分行之帳戶中轉帳支出，訴
    外人李宜姿以3,859,000元標得「開元路房地」後，因自己
    合庫帳戶之存款尚有不足，乃由被告匯入1,160,000元，之
    後訴外人李宜姿再於93年2月6日自該帳戶提領2,511,000元
    ，且同日自被告姪子即訴外人鄭至亨（其係訴外人李宜姿之
    子）即合庫帳戶轉帳支出660,000元，讓訴外人李宜姿湊足
    拍定應繳交之數額，而取得「開元路房地」之所有權，之後
    再以買賣方式（買賣價金1,940,700元，其中1,160,000元係
    以被告之前匯款作為借款抵償，其餘780,700元則為贈與，
    並無現實價金之交付）將「開元路房地」所有權移轉登記予
    被告。訴外人李宜姿為被告弟弟鄭作霖之妻，當時其並無工
    作，只是幫丈夫即被告弟弟鄭作霖管理財產或投資，所以其
    帳戶之存款實質上均為鄭作霖的錢，而鄭至亨為被告弟弟鄭
    作霖之兒子，鄭作霖亦將部份金錢存在鄭至亨之帳戶內，所
    以鄭至亨帳戶之存款實質上亦為鄭作霖的錢，是以訴外人李
    宜姿支付之投標價金實際上係被告弟弟鄭作霖的錢。「開元
    路房地」可說是幾乎由被告親友贈與予被告（拍定數額為3,
    859,000元，被告負擔1,160,000元，其餘2,699,000元係被
    告親友贈與）。
  (三)被告父親鄭立於80年間因出售名下數筆土地，獲得數千萬元
    ，被告父親即訴外人鄭立於80年11月3日開立面額2,000,000
    元、支票號碼0000000之合作金庫南興支庫支票贈與予被告
    ，而被告即將上開票據存入自己於臺南第三信用合作社帳戶
    ，於翌日（即80年11月4日）交換，足證被告父親確實曾於
    被告婚後贈與2,000,000元予被告，是以被告之財產中該2,0
    00,000元數額部分，既屬被告無償取得，依法即不得列入計
    算。
  (四)被告名下雖有數筆股票，惟被告結婚時，父親曾贈予400,00
    0元之嫁妝，加上被告有工作之薪資收入，扣除家庭生活費
    用後之餘額，被告自72年結婚後即陸續購買零股之股票，因
    股息之分配至今略有增加，如福益實業（767股）、冠寶科
    技（212股）、台橡（478股）。而於88年開始，因娘家親友
    之資助，被告才能購買非零股之股票，隨著公司分派股息至
    今亦有增加，如台新金控（10,055股）、華南金控（1,775
    股）、大成長城企業（3,032股）、永大機電工業（10,166
    股）、光寶科技（1,467股）、新興航運（4,492股）、華新
    麗華（12,659股），於97年才購買南亞塑膠工業股票（2,00
    0股），是以訴外人邱全成對於被告擁有上開股票之增加亦
    無貢獻。
  (五)訴外人邱全成於81年間自行創業後，因創業不順，83年起即
    不曾負擔過家計，甚至於87年間離家他住，未再與被告母子
    往來聯繫，被告母子三人生活端賴被告一人薪資及娘家親友
    資助，訴外人邱全成未曾支付過家庭生活費用及二名兒子之
    生活教育費用；而被告之小姑即訴外人邱淑珍雖居住在岡山
    鎮，但岡山鎮與臺南市距離不遠，與被告關係良好，經常與
    被告聯繫，也十分關心母子生活，且雖邱全成經常向其借錢
    ，但因其兄妹感情佳，且訴外人邱淑貞之經濟狀況較優渥，
    所以並不以為意。況且，有關訴外人邱全成是否有負擔家計
    ，及何時離家他住，不與被告母子聯繫等情事，屬家務事，
    本來也只有家人親友才知悉，自不能以證人與被告有親屬關
    係即斷定證人之證詞不可信。
  (六)被告原任職於臺南市政府，而後於83年間轉至學校任職，且
    升任主管職，每月薪資約50,000餘元，一年所得至少800,00
    0元（含考績獎金、年終獎金、不休假獎金及加班費等）隨
    著年資增加薪級調升，於93年時每月薪資已達60,000餘元，
    一年所得約1,000,000元（含考績獎金、年終獎金、不休假
    獎金及加班費等），是以雖訴外人邱全成於83年起不再負擔
    家計，甚至後來即離家他住，未再主動與被告母子往來聯繫
    ，被告獨自負擔家計及扶養兩名小孩，而娘家親友亦會給予
    資助，十七年多來，被告省吃儉用，將所餘之款項，或儲蓄
    ，或購買股票，或投資基金，則被告今日所有之財產，均係
    被告工作所得或娘家親友資助所致，訴外人邱全成完全未有
    提供任何助力及貢獻。
  (七)雖原告主張「開元路房地」之前貸款係由訴外人邱全成支付
    ，並非全然未負擔家計為由，資為抗辯。查，訴外人邱全成
    之所以於83年間起即不再負擔家計，且逐漸很少返家，被告
    本以為訴外人邱全成是工作忙碌，怎知其因工作應酬關係，
    結識一名吳姓酒家女，訴外人邱全成甚至出資7,000,000元
    幫忙吳女開店，並購買房屋給吳女，被告一直被瞞在鼓裡，
    嗣後經友人告知上開情事，被告曾前去吳女住處找人，經其
    鄰居告知吳女因子宮外孕住院，被告前往醫院詢問，瞥見訴
    外人邱全成在吳女病房內之家屬臥椅睡覺，被告不想直接與
    渠等對話，乃聯絡婆婆及小姑邱淑貞前來，自此之後，訴外
    人邱全成即離家他住，不再主動與被告聯絡。又開元路房地
    乃訴外人邱全成於85年6月14日向中興銀行借款5,000,0 00
    元，但僅繳納利息至88年2月14日，之後因積欠借款而遭中
    興銀行聲請拍賣，且因訴外人邱全成負債累累，連其與被告
    婚後合資購買之新慶街公寓房屋亦遭拍賣，縱令訴外人邱全
    成曾負擔上開二間房屋之貸款利息，但上開二間房屋於93年
    間均遭法院拍賣而不存，被告後來取得系爭房屋之所有權係
    因娘家親友之資助贈與，訴外人邱全成就此並無提供任何助
    力及貢獻。
  (八)按法定財產制關係消滅時，夫或妻現存之婚後財產，扣除婚
    姻關係存續所負債務後，如有剩餘，其雙方剩餘財產之差額
    ，應平均分配。但下列財產不在此限：一因繼承或其他無償
    取得之財產。二慰撫金。依前項規定，平均分配顯失公平者
    ，法院得調整或免除其分配額。民法第1030條之1第1、2項
    定有明文。而依74年5月24日增訂之立法理由：聯合財產關
    係消滅時，以夫妻雙方剩餘財產之差額，平均分配，方為公
    平，亦所以貫徹男女平等之原則。例如夫在外工作，或經營
    企業，妻在家操持家務，教養子女，備極辛勞，使夫得無內
    顧之憂，專心發展事業，其因此所增加之財產，不能不歸功
    於妻子之協力，則其剩餘財產，除因繼承或其他無償取得者
    外，妻自應有平均分配之權利，反之夫妻易地而處，亦然。
    爰增設本條第一項之規定。惟夫妻一方有不務正業，或浪費
    成習等情事，於財產之增加並無貢獻者，自不能使之坐享其
    成，獲得非分之利益。此際如平均分配，顯失公平，應由法
    院得酌減其分配額。爰增設第二項。91年6月26日修正之立
    法理由：二為因應具體個案之需要，且經法院審酌後雖予酌
    減亦難符合公平時，應予法院得調整或免除其分配額之權利
    ，爰於第二項增列。是以，訴外人邱全成對於被告取得「開
    元路房地」及夫妻子女家庭生活毫無貢獻，應免除訴外人邱
    全成之夫妻剩餘財產分配請求權。
  (九)被告於93年12月間取得開元路房地，乃因娘家親友之資助贈
    與，為無償取得之財產，依前揭法條之規定，自不應計入被
    告之婚後財產，是以開元路房地之價值4,673,300元即應予
    以扣除。而被告於98年7月6日退休，領取公保養老給付1,36
    4,940元，其中710,600元轉存18%優惠存款，而上開退休給
    付及轉存優惠存款之數額，因係被告從事公職退休所領取之
    退休金，自不應列入計算。又訴外人邱全成於85年6月14日
    以系爭「開元路房地」設定抵押向中興銀行借款5,000,000
    元，但僅繳納利息至88年2月14日，之後因積欠借款而遭中
    興銀行聲請拍賣，且因訴外人邱全成負債累累，連其與被告
    婚後合資購買之新慶街公寓房屋亦遭拍賣，縱令訴外人邱全
    成曾負擔上開二間房屋之貸款利息，但上開二間房屋於93年
    間均遭法院拍賣而不存，被告後來取得系爭房屋之所有權係
    因娘家親友之資助贈與，且被告今日若有稍許財產，亦是被
    告自己工作所得及娘家親友資助所致，訴外人邱全成就此並
    無提供任何助力及貢獻，則其之夫妻剩餘財產差額分配請求
    權依法應予免除，是以其得向被告請求給付之金額應為0。
  (十)被告與訴外人邱全成間改採分別財產制係因原告聲請本院宣
    告，雖因此依法有剩餘財產差額分配請求權，但因訴外人邱
    全成自知其對被告母子並未善盡一位丈夫、父親之義務，亦
    深知其對被告之婚後財產之增加並無任何助力，因此其認為
    自己並無得向被告請求剩餘財產差額分配請求權之權利，是
    以並非訴外人邱全成怠於行使上開請求權，而係其自認無此
    權利。況且，如依法免除訴外人邱全成剩餘財產差額分配之
    權利，原告即無從代位訴外人邱全成向被告請求及受領分配
    額，是以原告得請求之金額應為0等語，資為抗辯。並聲明
    ：1.原告之訴駁回。2.如受有不利判決，願供擔保請准免為
    假執行。
三、兩造不爭執之事實：
  (一)被告與訴外人邱全成於71年2月19日結婚，婚姻關係存續中
    ，經本院99年度家訴字第38號判決宣告二人應改用分別財產
    制，已於99年9月6日判決確定在案，法定財產制關係消滅。
  (二)訴外人邱全成積欠原告3,780,995元，及自92年10月9日起至
    清償日止，按年息10.82%計算之利息，暨自91年12月19日起
    至清償日止，按上開利率20%計算之違約金及程序費用631元
    ，尚未清償。
  (三)坐落臺南市○區○○段16-74地號土地及其上建號2890號、
    門牌「臺南市○區○○路394巷47弄7號」建物即「開元路房
    地」，原登記為訴外人邱全成所有，訴外人邱全成以開元路
    房地向訴外人中興商業銀行抵押借款，85年8月20日訴外人
    邱全成以買賣為原因移轉登記為被告所有，訴外人邱全成因
    未按時清償所積欠訴外人中興商業銀行之抵押借款債務，經
    訴外人中興商業銀行聲請本院91年度執字第14030號拍賣抵
    押物強制執行事件，將開元路房地查封拍賣。91年5月9日開
    元路房地經本院91年度執字第14030號強制執行事件予以查
    封拍賣，嗣由訴外人李宜姿於93年2月2日以3,859,000元投
    標拍定，93年3月15日以拍賣為原因登記為訴外人李宜姿所
    有，94年1月5日再以買賣為原因移轉登記為被告所有。
  (四)訴外人邱全成迄今均未對被告行使夫妻剩餘財產分配請求權
    。
  (五)上開事實有原告所提出訴外人邱全成、被告之戶籍謄本、本
    院債權憑證、分配表、債權受償表、本院99年度家訴字第38
    號家事判決、確定證明書、土地登記謄本、建物登記謄本為
    憑，並經本院依職權調閱本院87年度促字第27141號給付借
    款卷宗、98年度司促字第38460號給付借款卷宗、91年度執
    字第14030號拍賣抵押物強制執行卷宗、99年度家訴字第38
    號宣告改用分別財產制卷宗、99年度司執字第21627號給付
    借款強制執行卷宗核閱無誤，且均為兩造所不爭執，自堪信
    為真實。
四、得心證之理由：
    本件經依民事訴訟法第268條之1第2項規定，整理並協議簡
    化爭點及不爭執點後，兩造之爭點為：(一)被告父親即訴外人
    鄭立曾否在80年11月4日贈與被告2,000,000元？(二)訴外人李
    宜姿向本院民事執行處投標買受開元路房地時是否向被告借
    款1,160,000元？是否由被告親友匯款2,699,000元至訴外人
    李宜姿帳戶支付投標價金？被告是否將其父親即訴外人鄭立
    所贈與2,000,000元其中的1,160,000元借給訴外人李宜姿？
    (三)被告親友匯款2,699,000元至訴外人李宜姿帳戶支付投標
    價金，是否被告親友將上開款項贈與被告？(四)訴外人李宜姿
    於94年1月5日將開元路房地以買賣為原因移轉登記為被告所
    有，是否只是訴外人李宜姿將開元路房地過戶被告名下，兩
    人間並無買賣價金的現實支付？(五)訴外人邱全成是否負債纍
    纍，自83年間起即不曾支付被告及子女家庭生活費用、扶養
    、教育費用，均由被告薪資及被告娘家親友資助？(六)訴外人
    邱全成是否對於被告取得開元路房地及夫妻子女家庭生活毫
    無貢獻，應免除訴外人邱全成之夫妻剩餘財產分配請求權？
    (七)開元路房地之價值為多少？訴外人邱全成依夫妻剩餘財產
    分配請求權得向被告請求給付之金額為多少？(八)訴外人邱全
    成是否怠於向被告行使夫妻剩餘財產分配請求權，原告得依
    民法第242條規定代位行使，並由原告代為受領？又其金額
    為多少？茲將本院得心證之理由，分述如下：
  (一)關於爭點第(一)、(二)、(三)、(四)項部分：
    1.按當事人主張有利於己之事實者，就其事實有舉證之責任
      ，民事訴訟法第277條前段定有明文。次按原告對於自己
      主張之事實已盡證明之責後，被告對其主張，如抗辯其不
      實並提出反對之主張者，則被告對其反對之主張，亦應負
      證明之責，此為舉證責任分擔之原則（參照最高法院18年
      上字第2855號判例）。
    2.原告主張開元路房地係被告名下所有之事實，業據原告提
      出土地登記謄本、建物登記謄本為憑，被告對於開元路房
      地登記其名下所有之事實不爭執，惟辯稱被告父親即訴外
      人鄭立曾在80年11月4日贈與被告2,000,000元，而訴外人
      李宜姿以3,859,000元向本院民事執行處投標買受開元路
      房地時向被告借款1,160,000元，其餘資金2,699,000元由
      被告親友出資，嗣被告又改稱：被告親友欲買下開元路房
      地供被告母子居住，而委由訴外人李宜姿出面投標，由被
      告自行出資1,160,000元作為拍賣價金一部分，其餘拍賣
      價金2,699,000元係由被告親友出資，目的在贈與被告，
      而被告自行出資之1,160,000元係來自父親即訴外人鄭立
      在80年11月4日所贈與之2,000,000元，因之訴外人李宜姿
      於94年1月5日將開元路房地以買賣為原因移轉登記為被告
      所有，只是訴外人李宜姿將開元路房地過戶被告名下，兩
      人間並無買賣價金的現實支付等語，惟為原告所否認，並
      以前揭情詞置辯，揆諸上開舉證責任分配原則，應由被告
      就所抗辯上開有利於己之事實，善盡舉證責任。
    3.被告辯稱：被告父親即訴外人鄭立曾在80年11月4日贈與
      被告2,000,000元云云，雖據被告提出支票存根聯、臺南
      第三信用合作社營業部對帳單各1份為憑，惟查該支票存
      根聯及對帳單僅能證明被告在80年11月3日持有一紙面額
      為2,000,000元之支票，該支票在80年11月4日存入被告在
      臺南第三信用合作社營業部帳戶內兌領，惟尚無法證明該
      支票確係被告父親即訴外人鄭立所簽發而交付被告兌領，
      亦無法證明係訴外人鄭立係以贈與意思而交付被告，除上
      開支票存根聯及對帳單外，被告未再舉證以實其說，則被
      告此部分所辯自尚難採信。又被告既無法證明其父親即訴
      外人鄭立確曾於80年11月4日贈與被告2,000,000元，則被
      告辯稱由訴外人李宜姿出面投標買受開元路房地之投標價
      金3,859,000元，其中被告出資1,160,000元係來自被告父
      親即訴外人鄭立在80年11月4日所贈與2,000,000元云云，
      即難遽信。
    4.又被告辯稱：訴外人李宜姿以3,859,000元向本院民事執
      行處投標買受開元路房地時向被告借款1,160,000元，其
      餘資金2,699,000元由被告親友出資云云，嗣又改稱：被
      告親友欲買下開元路房地供被告母子居住，而委由訴外人
      李宜姿出面投標，由被告自行出資1,160,000元作為拍賣
      價金一部分，其餘拍賣價金2,699,000元係由被告親友出
      資，目的在贈與被告等語，雖為原告所否認，查被告此部
      分抗辯，業經提出被告弟弟即訴外人鄭作霖在合作金庫銀
      行成功分行所開設0000-000-000000號帳戶存摺、被告弟
      媳即訴外人李宜姿在合作金庫銀行成功分行所開設0000-0
      00-000000號帳戶存摺、被告姪子即訴外人鄭至亨在合作
      金庫銀行成功分行所開設0000-000-000000號帳戶存摺為
      憑，並舉證人李宜姿到庭證稱：「我對投標單沒有意見，
      是我來法院投標買受這間開元路394巷47弄7號的房地，因
      為那時候知道上開房子被法拍，我公公及我先生覺得被告
      因為這個房子被法拍就沒有地方可以棲身，就大家想要集
      結資金把這個房子買回來，我公公之前投資房地產買賣有
      一些錢，被告有出1,160,000元，被告這1,160,000元是直
      接匯到我的帳戶，是一筆匯到我合作金庫成功分行0000-0
      00-000000號的帳號帳戶。」「被告這筆1,160,000元是在
      93年2月5日直接匯到我的帳戶內，當時我公公年紀已大，
      我公公的錢都是由我先生處理，我公公名叫鄭立，我先生
      名叫鄭作霖，我公公的錢都在我先生的合作金庫成功分行
      的0000-000-000000帳號帳戶，這個帳戶的錢有我公公錢
      ，也有我先生的錢，我公公這個帳戶的錢是我先生在管理
      ，我公公和我先生的錢是不分的，所以我沒有辦法區分我
      先生該帳戶內多少錢是我公公的，多少錢是我先生的，我
      先生的上開帳戶內在93年1月30日有支出700,000元，其中
      688,000元是作為投標的保證金，這688,000元的保證金是
      我先生及我公公支付的，不夠的部分是從我兒子鄭至亨在
      合作金庫成功分行0000-000-000000號的帳戶支付，是在9
      3年2月6日提領660,000元支付，剩下的部分由我在合作金
      庫成功分行93年2月6日提領2,511,000元，上開2,511,000
      元已經包含被告在93年2月5日匯款給我的1,160,000元，
      所以1,351,000元是由我的帳戶支付，但是我在合作金庫
      成功分行帳戶內的錢，也是我公公和我先生的錢，我的帳
      戶實際上都是我公公跟我先生的錢，由我先生在進出管理
      使用，所以這筆1,351,000元也是由我公公跟我先生支付
      的。該房地的拍賣價金中我個人實際上沒有出錢，我只有
      出名及出面購買而已。」「（問：能否區分購買系爭開元
      路房地的價金中，證人的公公及證人的先生分別各出資多
      少錢？）我沒有辦法區分。」「我八十九年四月份結婚，
      我結婚後沒有工作，也沒有收入，我是作家庭主婦。」「
      （問：投標買受開元路房地的錢，邱全成有無出資？）沒
      有，從我八十九年四月份結婚後到現在，我這個姊夫邱全
      成我只見面不到五次，我結婚時見一次面，另外有一次我
      公公腳受傷，邱全成有去探望我公公，其他三次我就不記
      得了，邱全成自己已經在跑路了，他沒有能力拿錢出來投
      資。我不知道邱全成從何時起跑路，但我所知的是我結婚
      後，我就沒有看過邱全成跟被告兩夫妻共同生活。」「…
      但是之前我到法院投標買該房地時，被告有出1,160,000
      元，不能說被告都沒有出錢。我公公跟我先生出的錢是一
      個父親及兄弟要幫助姐姐的心意，我公公跟我先生沒有要
      求被告要再還他們原先出的錢，等於他們幫助被告賣下這
      個房子，送給被告住。」等語（見本院100年2月15日言詞
      辯論筆錄），證人李宜姿所為證詞與被告所提出上開存摺
      進出明細日期及金額均相符，再經本院依職權調閱本院91
      年度執字第14030號拍賣抵押物強制執行卷宗，查明訴外
      人李宜姿在93年2月2日投標買受開元路房地，投標保證金
      688,000元係93年2月2日繳納，尾款3,171,000於93年2月
      10日繳納，有投標書及收據附於上開強制執行卷宗可參，
      與證人李宜姿之上開證詞互核相符，其所為證詞應可採信
      。因之，本院91年度執字第14030號拍賣抵押物強制執行
      事件查封拍賣被告名下開元路房地，訴外人李宜姿係受被
      告、被告父親即訴外人鄭立、被告弟弟鄭作霖之委託，出
      名擔任投標人投標買受開元路房地，開元路房地係由被告
      出資1,160,000元，被告父親即訴外人鄭立、被告弟弟鄭
      作霖出資2,699,000元，此部分出資係為贈與被告，應堪
      認定。
    5.再被告辯稱：訴外人李宜姿至本院投標買受開元路房地後
      ，再於94年1月5日將開元路房地以買賣為原因移轉登記為
      被告所有，只是訴外人李宜姿將開元路房地過戶被告名下
      ，兩人間並無買賣價金的現實支付等語，亦據被告舉證人
      李宜姿到庭證稱：「上開房地當初購買的時候就是要給被
      告居住，所以被告再買回去，因為這只是一個移轉所有權
      的動作，當初有寫買賣契約書，買賣契約書上寫價金多少
      錢我不記得。被告實際上沒有再付任何錢給我，這是壹個
      假買賣，只是做一個轉移所有權的動作，我跟被告之間後
      來做的買賣沒有任何的價金支付，但是之前我到法院投標
      買該房地時，被告有出1,160,000元，不能說被告都沒有
      出錢。我公公跟我先生出的錢是一個父親及兄弟要幫助姐
      姐的心意，我公公跟我先生沒有要求被告要再還他們原先
      出的錢，等於他們幫助被告賣下這個房子，送給被告住。
      」等語（見同上筆錄），證人李宜姿此部分證詞亦與當初
      渠係受委託出名投標買受開元路房地，目的為使被告母子
      繼續居住開元路房地之目的相符，所為證應值採信。準此
      而論，開元路房地顯係由被告出資1,160,000元、被告父
      親即訴外人鄭立、被告弟弟鄭作霖贈與被告之2,699,000
      元，委託訴外人李宜姿出名在93年2月2日向本院民事執行
      處投標而買回，暫時登記在訴外人李宜姿名下，嗣於94年
      1月5日再由訴外人李宜姿移轉登記予被告名下所有，雖以
      「買賣」為移轉登記之原因，惟此次所有權移轉登記，訴
      外人李宜姿與被告間並無現實的買賣價金之交付，被告此
      部分所辯，應可信為真實。
  (二)關於爭點第(五)點部分：
    被告辯稱訴外人邱全成負債纍纍，自83年間起即不曾支付被
    告及子女家庭生活費用、扶養、教育費用，均由被告薪資及
    被告娘家親友資助云云，惟為原告所否認，並以前揭情詞置
    辯。經查：
    1.被告此部分所辯，舉證人即訴外人邱全成妹妹邱淑貞、被
      告之子邱毓超為證。查證人邱淑貞證稱：「我不曾與被告
      及邱全成同住過。」「我沒有親眼看過被告、邱全成夫妻
      家庭生活費用如何分擔支付。約在民國72年、73年間左右
      我常去被告、邱全成新慶路的家中走動，被告小孩奶媽的
      費用是被告在支付，被告和邱全成的錢是分開使用，我沒
      有看過邱全成支付什麼錢，我只有看過被告付過小孩奶媽
      的錢、買菜的錢，還有我們一起出去買東西，我看到都是
      被告在付錢，買東西的時候邱全成有時候有一起去，但我
      沒有看到邱全成付錢，至於邱全成有無拿錢給被告作為家
      庭生活費用我不清楚，但是我聽被告向我抱怨過小孩的學
      費邱全成沒有付過，都是被告在付…。」「我不知道邱全
      成何時辭掉市政府的工作，他辭掉市政府的工作，開公司
      ，我不知道公司名稱，是包一些小工程，包括水溝園藝、
      蓋房子。每個月收入多少錢我不知道，但是創業時間都有
      向我們週轉，時間從83年開始到97年都有向我、我先生借
      錢週轉，還透過我母親向鄉下的鄰居借了280萬元，我還
      借錢幫他還這筆錢，但是邱全成拿了我借來的錢沒有去還
      錢又被他花掉，邱全成陸續欠我跟我先生的錢大概700萬
      元，這些是他沒有還的錢…。」「邱全成創業有無賺錢我
      不知道，但是我有投資邱全成的創業，有一部分有回本，
      但沒有全部回本。邱全成創業期間他與被告間關於家庭生
      活費支付如何約定支付，我不清楚，但是我聽被告說都是
      被告在支付，我有看到的部分也是被告在付錢，小孩的補
      習全部都是被告在支付及載送。」「我知道是85年之後的
      事情，邱全成究竟何時離家我不清楚。」「我有問邱全成
      有沒有打電話跟被告聯絡，他說都沒有，但他說偶而會跟
      小孩電話聯絡。」「（問：邱全成離家後有無寄錢回家？
      情形如何？）沒有寄錢回來。」等語（見本院99年12月14
      日言詞辯論筆錄），查證人邱淑貞不清楚訴外人邱全成、
      被告間家庭生活費用分擔支付情形，亦不知道訴外人邱全
      成是何時離家出走，邱全成創業期間他與被告間關於家庭
      生活費支付如何約定支付，證人亦不清楚，自不足以證明
      被告此部分所辯為真實。至於證人稱渠沒看過訴外人支付
      什麼錢，渠看見被告小孩奶媽的錢、渠與被告外出買東西
      、吃東西的費用都是看到被告在付錢，訴外人邱全成曾向
      渠、渠先生借錢周轉，渠也有投資訴外人創業，訴外人邱
      全成尚欠渠7,000,000元等語，此部分之證詞亦不足以證
      明被告所辯：訴外人邱全成自83年間起即不曾支付被告及
      子女家庭生活費用、扶養、教育費用，均由被告薪資及被
      告娘家親友資助之事為真正。
    2.另證人邱毓超證稱：「我出生後我父親一開始是在市政府
      工作，我讀小學的時候我父親就自己出來開工程公司，我
      不清楚我父親在市政府工作的時候收入多少，也不清楚我
      父親自己出來開工程公司時每個月收入多少錢。這段時間
      ，我母親在國小當會計主任，收入多少錢我不清楚。這段
      時間都是我母親在支付家庭生活費用，包括菜錢，學雜費
      水電瓦斯費等都是我母親支付。我沒有看過我父親有按月
      拿錢給我母親作家用，學費我父親也沒有繳納。」「（問
      ：證人讀國中高中階段父母親每個月收入情形？關於家庭
      生活費用的分擔情形有何不同？）並無不同，和我讀幼稚
      園小學階段都一樣。我高中的時候家裡有收到法院通知書
      說要查封拍賣我們住的房子，那時候我知道父親有欠債，
      我聽我母親說討債公司有到家要債，那時候我讀高中，但
      是是白天我去上課，我回家後聽母親說的，我不清楚我父
      親一共欠別人多少錢。」「我父親從我們家由新慶街搬到
      開元路以後我父親從來沒有住在開元路家中，我父親是住
      在公司，公司開在西門路，之後公司倒閉，我父親住到四
      草，最近我父親住在一個姓林的朋友家裡，地點在安南區
      ○○○○道我父親為何不跟我們住在開元路。這段期間我
      父親與母親會連絡都是因為父親的債務問題，是我母親主
      動打電話給我父親聯絡的，我父親也不會主動打電話跟我
      們子女聯絡，從八十五年以後我父親幾乎沒有回家來看我
      們小孩，也沒有主動和我們小孩聯絡，我父親和我們見面
      只有中秋節或過年時，會回去爺爺奶奶家才會一起見面。
      」等語（見本院99年12月14日言詞辯論筆錄），查證人邱
      毓超雖為被告之子，惟關於訴外人邱全成與被告間家庭生
      活費用之支付，非家庭成員難以知悉，又其所為證詞亦屬
      客觀，應可採信。則依證人邱毓超前開證詞可信自85年間
      起，訴外人邱全成與被告即未再同住，且證人自讀幼稚園
      以後迄今為止，家庭生活費用中關於菜錢，子女學雜費、
      水電瓦斯費部分是由被告支付之事實，應可認定。
    3.又查被告自承其與訴外人邱全成於71年2月19日結婚後購
      買門牌號碼「臺南市○區○○街10巷21號2樓」公寓房屋
      （以下簡稱「新慶街房地」），登記為訴外人邱全成所有
      ，但有向銀行辦理抵押貸款。訴外人邱全成於81年間辭去
      公職、自行創業，不久貸款興建開元路房地，並設定抵押
      權以擔保訴外人邱全成向中興商業銀行之貸款，因當時被
      告及子女尚居住於雙方婚後購置之新慶街房地，被告要求
      若要搬遷至「開元路房地」，應將「開元路房地」登記為
      被告所有，訴外人邱全成於85年8月20日即將「開元路房
      地」移轉登記予被告所有，因訴外人邱全成負債累累、積
      欠貸款無法償還，前揭「新慶街房地」及「開元路房地」
      均遭銀行聲請強制執行予以拍賣等情，原告對於被告此部
      分陳述不爭執，準此而論，新慶街房地及開元路房地，姑
      不論登記訴外人邱全成名下或登記被告名下，顯均為被告
      與訴外人邱全成之婚後財產。再者證人邱毓超並未證稱新
      慶街房地及開元路房地之抵押貸款係由被告個人繳納，堪
      認上開二棟房地之抵押貸款係由借款人即訴外人邱全成繳
      納。又查新慶街房地購買後係在71年9月13日登記訴外人
      邱全成名下，並曾於81年11月6日為保證責任臺南市第七
      信用合作社設定擔保權利價值最高限額1,680,000元之第
      一順位抵押權，該筆抵押貸款債務，雖借款人為訴外人邱
      全成，惟新慶街房地在85年以前既供訴外人邱全成及被告
      夫妻、子女居住使用，應認為該筆抵押債務屬於訴外人邱
      全成與被告之夫妻共同債務，不能認為係訴外人邱全成之
      個人債務而與被告無關。又查新慶街房地因積欠貸款而由
      抵押債權人保證責任臺南市第七信用合作社聲請本院93年
      度執字第19734號拍賣抵押物強制執行事件予以查封拍賣
      ，嗣於公告應買期間由訴外人林何如玉（係債權人保證責
      任臺南市第七信用合作社之受讓人）以1,081,000元應買
      而拍定，拍賣所得價金不足以清償抵押債權人之債務，有
      本院依職權所調閱本院93年度執字第19734號拍賣抵押物
      強制執行卷宗在卷可參。查被告與訴外人邱全成71年2月1
      9日結婚後，夫妻及子女既至85年間為止均居住新慶街房
      地，則訴外人邱全成為提供被告及子女居住之房地而繳納
      之貸款本息，自應認為訴外人邱全成給付家庭生活費用之
      一部分，查依上開強制執行卷宗記載新慶街房地在81年11
      月28日向債權人保證責任臺南市第七信用合作社借款1,40
      0,000元，其借款利率為基本放款利率9.5%加碼1.25%按月
      計付，並隨同調整，有借據附於上開強制執行卷宗可參，
      如按年息9.5%計算，且不計入應攤還之本金，則每月之貸
      款利息為11,083元（計算式：1, 400,000×9.5%÷12＝
      11,083.33），則在85年以前訴外人邱全成所支付上開貸
      款利息，自應認為訴外人邱全成支付與被告間家庭生活費
      用之一部分。
    4.而開元路房地部分，訴外人邱全成係貸款自建，並向中興
      商業銀行抵押貸款5,000,000元，被告及子女既自85年間
      起搬至開元路房地居住至今，則關於開元路房地之抵押貸
      款債務亦應認為訴外人邱全成與被告夫妻之共同債務，不
      能認為訴外人邱全成個人債務，查中興商業銀行持對於被
      告之拍賣抵押物裁定聲請本院91年度執字第14030號拍賣
      抵押物強制執行事件，查封拍賣已登記被告名下之開元路
      房地，嗣由訴外人李宜姿出名在93年2月2日拍定買受，有
      本院91年度執字第14030號拍賣抵押物強制執行在卷可參
      ，依該強制執行事件之分配表記載，當時中興商業銀行之
      債權原本為4,710,585元，貸款利率為年息10.1750%，則
      訴外人邱全成每月應繳利息，不計入應按月攤還之本金即
      高達39,942元（計算式：4,710,585×10.175/100÷12＝3
      9,941.8353，小數點以下四捨五入），訴外人邱全成支付
      貸款利息直至88年2月13日止，被告自承其與子女自85 年
      間起即搬遷至開元路房地居住，則訴外人邱全成為提供妻
      子及子女居住之房地而按月繳納之貸款利息，亦應認為訴
      外人邱全成支付家庭生活費用之一部分，堪信訴外人邱全
      成與被告結婚後，直至88年2月13日止，均有支付家庭生
      活費用中之房貸本息，係自88年2月14日以後始未再支付
      家庭生活費用中之房貸本息，參酌被告自承伊原任職於臺
      南市政府，而後於83年間轉至學校任職，且升任主管職，
      每月薪資約50,000餘元等情，而訴外人邱全成自85年間起
      支付被告及子女房屋貸款之利息每月即高達約40,000元等
      情以觀，堪認訴外人邱全成在85年至88年2月13日間所支
      付之房貸本息與被告每月收入大約相當，訴外人邱全成應
      有負擔支付家庭生活費用。又新慶街房地及開元路房地為
      訴外人邱全成與被告之夫妻財產，既供夫妻及子女居住使
      用，則所積欠之抵押債務，雖借款人均為訴外人邱全成，
      亦應認為係夫妻二人之共同債務，則該二棟房地雖經法院
      查封拍賣，所清償者係訴外人邱全成與被告夫妻之共同債
      務，不能認為係訴外人邱全成以夫妻財產清償其個人債務
      ，因之被告辯稱訴外人邱全成負債纍纍，自83年間起即不
      曾支付被告及子女家庭生活費用、扶養、教育費用，均由
      被告薪資及被告娘家親友資助云云，與事實不盡相符，自
      難全信。
  (三)關於爭點第(六)點部分：
    被告辯稱訴外人邱全成對於被告取得開元路房地，及夫妻子
    女家庭生活毫無貢獻，應免除訴外人邱全成之夫妻剩餘財產
    分配請求權云云。惟查，被告與訴外人邱全成71年2月19日
    結婚後，至88年2月13日為止，夫妻及子女所居住新慶街房
    地及開元路房地均由訴外人邱全成支付貸款利息，自應認為
    在上開十七年間訴外人邱全成仍有分擔給付家庭生活費用，
    自88年2月14日以後始未分擔給付家庭生活費用，則訴外人
    邱全成就71年2月19日結婚後，至88年2月13日為止，此段期
    間內被告名下所累積之夫妻財產，應得主張夫妻剩餘財產分
    配請求權。被告辯稱應免除訴外人邱全成之夫妻剩餘財產分
    配請求權云云，應無可採。
  (四)關於爭點第(七)點部分：
    1.按法定財產制關係消滅時，夫或妻現存之婚後財產，扣除
      婚姻關係存續所負債務後，如有剩餘，其雙方剩餘財產之
      差額，應平均分配。但下列財產不在此限：一因繼承或其
      他無償取得之財產。二慰撫金。依前項規定，平均分配顯
      失公平者，法院得調整或免除其分配額。第1項剩餘財產
      差額之分配請求權，自請求權人知有剩餘財產之差額時起
      ，二年間不行使而消滅。自法定財產制關係消滅時起，逾
      五年者，亦同，民法第1030條之1定有明文。
    2.查被告與訴外人邱全成於71年2月19日結婚，婚姻關係存
      續中，經本院99年度家訴字第38號判決宣告二人應改用分
      別財產制，已於99年9月6日判決確定在案，法定財產制關
      係消滅，此為兩造所不爭執之事實。被告與訴外人邱全成
      間夫妻法定財產制關係消滅時，即99年9月6日彼此名下之
      現存財產、已知之負債如附表一、二所示（認定之依據參
      見附表一、二之備註欄所載，並有本院依職權所調閱本院
      99年度司執字第41886號強制執行卷宗在卷可參。）
    3.查訴外人邱全成名下之負債大於財產，即無可供被告分配
      之夫妻剩餘財產。至於被告部分其名下並無負債，至於其
      財產部分，其中附表二編號1、2之開元路房地，係訴外人
      李宜姿係受被告、被告父親即訴外人鄭立、被告弟弟鄭作
      霖之委託，出名擔任投標人，在本院91年度執字第14030
      號拍賣抵押物強制執行事件投標以3,859,000元買受，開
      元路房地係由被告出資1,160,000元，被告父親即訴外人
      鄭立、被告弟弟鄭作霖出資2,699,000元，此部分出資係
      為贈與被告，已如前述，其中由被告出資之1,160,000元
      部分，被告既然無法證明確係其父親即訴外人鄭立曾在80
      年11月4日贈與，則被告此部分財產應認為係其與訴外人
      邱全成結婚後所累積下來的資產，訴外人邱全成可行使夫
      妻剩餘財產分配請求權，則依上開出資額之比例計算，被
      告出資之1,160,000元應占百分之三十之比例（1,160,000
      /3, 859,000＝0.300596）。至於由被告父親即訴外人鄭
      立、被告弟弟鄭作霖出資2,699,000元贈與被告部分，應
      占百分之七十比例，又此百分之七十之出資既係被告因贈
      與而無償取得之財產，參諸民法第1030條之1第1項第1款
      規定，訴外人邱全成不得請求夫妻剩餘財產之分配。則依
      上開比例計算被告關於附表二編號1、2之財產，訴外人邱
      全成可行使夫妻剩餘財產分配請求權之部分為1,401,990
      元【計算式：（3,303,300+1,370,000）×30%＝4,673,30
      0×30%＝1,401,990元）。
    4.至於被告關於附表二編號3至編號14之財產合計為1,758,1
      45元（計算式：710,600＋0＋762＋68,157＋129,986＋34
      0,669＋203,177＋4,951＋54,980＋93,869＋26,788＋124
      ,206＝1,758,145）。此部分被告既然無法證明係其無償
      取得之財產，或係以無償取得之財產而購買，則被告此部
      分財產應認為係其與訴外人邱全成結婚後所陸續累積下來
      的資產，或以結婚後陸續累積下來之資產所購買之財產，
      訴外人邱全成自可行使夫妻剩餘財產分配請求權。則訴外
      人邱全成可對被告行使夫妻剩餘財產分配請求權之財產價
      值合計為3,160,135元（計算式：1,401,990＋1,758,14 5
      ＝3,160,135）。又被告與訴外人邱全成71年2月19日結婚
      後，至88年2月13日為止，夫妻及子女所居住新慶街房地
      及開元路房地均由訴外人邱全成支付房貸本息，自應認為
      在上開十七年間訴外人邱全成仍有分擔給付家庭生活費用
      ，係自88年2月14日以後始未分擔給付家庭生活費用，則
      訴外人邱全成就71年2月19日結婚後，至88年2月13日為止
      ，此段期間內被告名下所累積之夫妻財產，應得主張夫妻
      剩餘財產分配請求權。惟訴外人邱全成既自85年間起未與
      被告及子女同住生活，且自88年2月14日起即未再分擔給
      付家庭生活費用，則訴外人邱全成若平均分配其與被告間
      上開夫妻財產，自顯失公平，依前開規定本院自得調整分
      配比例。本院審酌訴外人邱全成分擔家庭生活費用情形、
      夫妻子女同居生活情形等情，本院認為訴外人邱全成所得
      主張分配夫妻剩餘財產之比例以六分之一為適當，依此比
      例計算，訴外人邱全成依民法第10 30條之1規定向被告行
      使夫妻剩餘財產分配請求權，訴外人邱全成得請求分配之
      金額為526,689元（計算式：3,160,135×1/6＝526,689.1
      66，小數點以下四捨五入）。
    5.至於被告另辯稱：訴外人邱全成之所以於83年間起即不再
      負擔家計，且逐漸很少返家，係因其結識一名吳姓酒家女
      ，訴外人邱全成甚至出資7,000,000元幫忙吳女開店，並
      購買房屋給吳女，被告一直被瞞在鼓裡，嗣後經友人告知
      始知該情事云云，未據被告舉證以實其說，自尚難遽信。
  (五)關於爭點第(八)點部分：
    1.按債務人怠於行使其權利時，債權人因保全債權，得以自
      己之名義，行使其權利。但專屬於債務人本身者，不在此
      限，民法第242條定有明文。
    2.查訴外人邱全成尚積欠原告3,780,995元，及自92年10月9
      日起至清償日止，按年息10.82%計算之利息，暨自91年12
      月19日起至清償日止，按上開利率20%計算之違約金及程
      序費用631元，尚未清償，而被告與訴外人邱全成於71年2
      月19日結婚，婚姻關係存續中，經本院99年度家訴字第38
      號判決宣告二人應改用分別財產制，已於99年9月6日判決
      確定在案，法定財產制關係消滅，此為兩造所不爭執之事
      實，則訴外人邱全成自99年9月6日起已得依民法第1030條
      之1規定，向被告請求分配夫妻剩餘財產526,689元，訴外
      人邱全成迄今仍怠於行使其權利，而夫妻剩餘財產分配請
      求並非一身專屬權，從而，原告依上開民法第242條規定
      ，代位訴外人邱全成行使夫妻剩餘財產分配請求權，請求
      被告給付訴外人邱全成526,689元，及加計自原告民事變
      更暨補充理由(二)狀繕本送達被告之翌日即100年1月12日起
      至清償日止，按週年利率5%計算之遲延利息，並由原告代
      為受領，即屬有據，應予准許，原告逾上開範圍之請求即
      乏依據，應予駁回。
五、兩造均陳明願供擔保，請准宣告假執行或免為假執行，關於
    原告勝訴部分，經核均無不合，爰各酌定相當擔保金額准許
    之。至於原告敗訴部分，其假執行之聲請，已失所附麗，應
    予駁回。
六、本件訴訟費用應由被告負擔17%，原告負擔83%。查原告支出
    訴訟費用即第一審裁判費32,878元，由被告負擔17%即5,589
    元，餘27,289元應由原告負擔。
七、本件判決之基礎已臻明確，兩造其餘之攻擊防禦方法及舉證
    ，於判決結果無影響，無一一審究之必要，併此敘明。
八、據上論結，本件原告之訴為一部有理由、一部無理由，依民
    事訴訟法第79條、第390條第2項、第392條第2項、第3項，
    判決如主文。
中    華    民    國   100    年    3     月    3     日
                  家事法庭    法  官  鄭  彩  鳳
以上正本係照原本作成。
如對本判決上訴，須於收受判決正本送達後20日內向本院提出上
訴狀，並繳納上訴費及附具繕本。
中    華    民    國   100    年    3     月    3     日
                              書記官  陳  世  明
附表一：訴外人邱全成之現有財產、已知債務
┌──┬──┬──────────────┬──────┬───────────┐
│項目│編號│土地/建物/股票/股數         │99年9月6日之│   備         註      │
│    │    │                            │交易價值/   │                      │
│    │    │債權人姓名                  │債務金額（新│                      │
│    │    │                            │臺幣）      │                      │
├──┼──┼──────────────┼──────┼───────────┤
│財產│1   │臺南市善化區○○○段二小段  │1,834,000元 │參酌本院99年度司執字第│
│    │    │557地號、地目建、面積262㎡土│            │41886號強制執行事件卷 │
│    │    │地                          │            │內霽軒不動產估價師事務│
│    │    │                            │            │所之不動產報告書記載，│
│    │    │                            │            │99年7月19日之估價價格 │
│    │    │                            │            │為1,834,000元。       │
├──┼──┼──────────────┼──────┼───────────┤
│已知│1   │第一順位抵押債權人郭明龍    │1,200,00元+ │1、在上開強制執行事件 │
│債務│    │                            │利息893,622 │   中參與分配。       │
│    │    │                            │元，合計    │2、利息自89年1月16日起│
│    │    │                            │2,093,622元 │   按年息7%計算（10年 │
│    │    │                            │            │   又233日）          │
├──┼──┼──────────────┼──────┼───────────┤
│    │2   │債權人臺南縣稅務局          │16,265元    │在上開強制執行事件中參│
│    │    │                            │            │與分配。              │
├──┼──┼──────────────┼──────┼───────────┤
│    │3   │債權人常鶴香格里拉有限公司  │544,670元   │1、在上開強制執行事件 │
│    │    │                            │            │   中參與分配。       │
│    │    │                            │            │2、指債務本金，不含利 │
│    │    │                            │            │   息。               │
├──┼──┼──────────────┼──────┼───────────┤
│可分│    │                            │          0 │                      │
│配之│    │                            │（財產扣除負│                      │
│夫妻│    │                            │債，尚不足  │                      │
│剩餘│    │                            │820,557元） │                      │
│財產│    │                            │            │                      │
└──┴──┴──────────────┴──────┴───────────┘
附表二：被告之現有財產、已知債務
┌──┬──┬──────────────┬──────┬───────────┐
│項目│編號│土地/建物/股票/股數         │99年9月6日之│   備         註      │
│    │    │                            │價值/金額/  │                      │
│    │    │債權人姓名                  │債務金額（新│                      │
│    │    │                            │臺幣）      │                      │
├──┼──┼──────────────┼──────┼───────────┤
│財產│1   │臺南市○區○○段16-74地號、 │3,303,300元 │有立德不動產估價師事務│
│    │    │地目建、面積84㎡土地        │            │所不動產估價報告書在卷│
│    │    │                            │            │可稽。                │
├──┼──┼──────────────┼──────┼───────────┤
│    │2   │臺南市○區○○段2890建號、門│1,370,000元 │有立德不動產估價師事務│
│    │    │牌「臺南市○區○○路394巷47 │            │所不動產估價報告書在卷│
│    │    │弄7號」、總面積171.33㎡     │            │可稽。                │
├──┼──┼──────────────┼──────┼───────────┤
│    │3   │臺灣銀行永康分行定存帳號    │710,600元   │有臺灣銀行永康分行99年│
│    │    │000000000000號              │            │12月6日永康營密字第   │
│    │    │                            │            │00000000001號函在卷可 │
│    │    │                            │            │稽。                  │
├──┼──┼──────────────┼──────┼───────────┤
│    │4   │臺灣銀行永康分行活期帳號    │         0  │1、有臺灣銀行永康分行 │
│    │    │000000000000號              │            │   99 年12月6日永康營 │
│    │    │                            │            │   密字第00000000001號│
│    │    │                            │            │   函在卷可稽。       │
│    │    │                            │            │2、99年9月6日為0。    │
├──┼──┼──────────────┼──────┼───────────┤
│    │5   │中國信託商業銀行股份有限公司│762元       │有中國信託商業銀行股份│
│    │    │帳號00000-000000-0          │            │有限公司99年12月7日中 │
│    │    │                            │            │信銀字第09922271212306│
│    │    │                            │            │號函在卷可稽。        │
├──┼──┼──────────────┼──────┼───────────┤
│    │6   │大成股票2,291股（99年9月6日 │68,157元    │1、元大證券股份有限公 │
│    │    │收盤價29.75元）             │（小數點以下│   司臺南長榮分公司集 │
│    │    │                            │四捨五入）  │   保股票。           │
│    │    │                            │            │2、有該分公司99年12月 │
│    │    │                            │            │   23日元證臺南長榮字 │
│    │    │                            │            │   第0990000013號函在 │
│    │    │                            │            │   卷可稽。           │
├──┼──┼──────────────┼──────┼───────────┤
│    │7   │南亞股票2,060股（99年9月6日 │129,986元   │同上                  │
│    │    │收盤價63.10元）             │            │                      │
│    │    │                            │            │                      │
├──┼──┼──────────────┼──────┼───────────┤
│    │8   │永大股票8,309股（99年9月6日 │340,669元   │同上                  │
│    │    │收盤價41.00元）             │            │                      │
├──┼──┼──────────────┼──────┼───────────┤
│    │9   │華新股票12,659股（99年9月6日│203,177元   │同上                  │
│    │    │收盤價16.05元）             │（小數點以下│                      │
│    │    │                            │四捨五入）  │                      │
├──┼──┼──────────────┼──────┼───────────┤
│    │10  │台橡股票105股（99年9月6日收 │4,951元     │同上                  │
│    │    │盤價47.15元）               │（小數點以下│                      │
│    │    │                            │四捨五入）  │                      │
├──┼──┼──────────────┼──────┼───────────┤
│    │11  │光寶科股票1,474股（99年9月6 │54,980元    │同上                  │
│    │    │日收盤價37.30元）           │（小數點以下│                      │
│    │    │                            │四捨五入）  │                      │
├──┼──┼──────────────┼──────┼───────────┤
│    │12  │新興股票2,537股（99年9月6日 │93,869元    │同上                  │
│    │    │收盤價37.00元）             │            │                      │
├──┼──┼──────────────┼──────┼───────────┤
│    │13  │華南金股票1,388股（99年9月6 │26,788元    │同上                  │
│    │    │日收盤價19.30元）           │（小數點以下│                      │
│    │    │                            │四捨五入）  │                      │
├──┼──┼──────────────┼──────┼───────────┤
│    │14  │台新金股票9374股（99年9月6日│124,206元   │ 同上                 │
│    │    │收盤價13.25元）             │（小數點以下│                      │
│    │    │                            │四捨五入）  │                      │
├──┼──┼──────────────┼──────┼───────────┤
│已知│    │                            │          0 │                      │
│債務│    │                            │            │                      │
└──┴──┴──────────────┴──────┴───────────┘